【裁判字號】    98,簡上,53
【裁判日期】    990222
【裁判案由】    土地所有權移轉登記
【裁判全文】
臺灣宜蘭地方法院民事判決              98年度簡上字第53號
上  訴  人  乙○○
被  上訴人  甲○○
訴訟代理人  陳建中律師
            翁松谷律師
上列當事人間請求所有權移轉登記事件，上訴人對於民國98年10
月7日本院羅東簡易庭98年度羅簡字第128號第一審判決提起上訴
，本院於99年2月1日言詞辯論終結，判決如下：
    主      文
上訴駁回。
第二審訴訟費用新臺幣肆仟壹佰肆拾元由上訴人負擔。
    事實及理由
一、被上訴人起訴主張：被上訴人於民國93年10月16日與上訴人
    終止收養關係，兩造簽定書面終止收養協議書，另於協議書
    備註條款約定，被上訴人將坐落宜蘭縣三星鄉○○○○段32
    1 地號土地（下稱系爭土地），以每坪新台幣（下同）2,16
    0元之價格出售給上訴人，合計價款共256,871元。被上訴人
    將系爭土地於93年12月15日過戶、點交予上訴人，上訴人竟
    拒絕支付價金迄今，其間被上訴人分別於98年3 月19日及同
    年4 月24日發存證信函催告上訴人給付，惟上訴人均置之不
    理，嗣被上訴人於98年5月12日依民法第254條規定解除系爭
    土地之買賣契約，上訴人依照民法第259條規定有回復原狀
    之義務，爰依上開規定請求上訴人將系爭土地所有權移轉登
    記與被上訴人等語。
二、上訴人則以：依據同一協議書約定，被上訴人應將系爭土地
    同段315地號土地（以下稱315地號土地）過戶給上訴人，因
    被上訴人未將315 地號土地過戶給伊，所以才未支付系爭土
    地之買賣價金。當初協議時的真意就是要兩項都履行完畢，
    才支付系爭土地之買賣價金，兩筆土地具有履行上的關連性
    ，現被上訴人就贈與315 地號土地既未履行完畢過戶之事宜
    ，則被上訴人自不得系爭土地請求買賣價金。況且上訴人從
    未拒絕支付買賣價金，只是因為被上訴人是出爾反爾的人，
    故上訴人希望透過村長見證後再為付款，但被上訴人無法接
    受，上訴人願意在法院見證下給付系爭土地之買賣價金等語
    ，資為抗辯。
三、本件原審對於被上訴人之請求，判決被上訴人全部勝訴，上
    訴人全部聲明不服，求為廢棄原判決，並判決駁回被上訴人
    於原審之訴；被上訴人則求為判決駁回上訴。
四、兩造不爭執之事實：
    被上訴人就系爭土地與上訴人達成買賣之合意，約定以每坪
    2,160元之價格出售予上訴人，系爭土地業於93年12月15 日
    移轉登記至上訴人名下，上訴人則尚未交付該土地之買賣價
    金。
五、得心證之理由：
    本件爭點，經兩造同意後整理如下述項目：（一）被上訴人
    解除兩造間就系爭土地的買賣契約是否有理由？（二）系爭
    土地的買賣契約與315 地號土地的贈與契約之間，是否具有
    履行上的關連性，而得主張同時履行抗辯？茲審酌如下：
（一）被上訴人解除兩造間就系爭土地的買賣契約是否有理由？
  １  按給付有確定期限者債務人自期限屆滿時起，負遲延責任
      ；給付無確定期限者，債務人於債權人得請求給付時，經
      其催告而未為給付，自受催告時起，負遲延責任；契約當
      事人之一方遲延給付者，當事人得定相當期限催告其履行
      ，如於期限內不履行時，得解除其契約，民法第229條第1
      項、第2項前段及第254條均有明文。
  ２  經查：兩造就系爭土地訂有買賣契約，雙方約明：「價款
      於過戶完成時一次付清」，此有被上訴人提出之協議書乙
      份在卷可參，而系爭土地已於93年12月15日移轉登記予上
      訴人，上訴人依約應一次給付買賣價金完畢，然上訴人並
      未依約履行，故被上訴人分別於98年3月19日及同年4月24
      日發函要求上訴人於文到5 日內支付系爭土地之買賣價金
      ，並提出存證信函2 份附卷可稽，惟上訴人迄未支付分文
      ，是上訴人顯已構成給付遲延。至上訴人雖辯稱：伊從未
      拒絕支付買賣價金，僅希望透過村長見證後再為付款，惟
      被上訴人無法接受云云，但查：系爭土地之買賣價金付款
      方式，於前述協議書上並無特別約定，被上訴人原本即無
      配合上訴人前開要求之義務，且被上訴人否認有收到任何
      上訴人關於付款方式之通知，上訴人就此部分並未舉證以
      實其說。況被上訴人於93年12月15日即將系爭土地過戶予
      上訴人，並於98年間二度發存證信函催告上訴人給付買賣
      價金，上訴人如確有給付買賣價金之意願，即便對於給付
      現金有所疑慮，亦可選擇以銀行匯款方式或將買賣價金提
      存至法院，並無履行給付義務之困難可言，是上訴人前述
      辯解，自無可採。上訴人既已構成給付遲延，經被上訴人
      合法催告後仍未履行，則被上訴人依法解除系爭土地之買
      賣契約，洵屬有據。
（二）系爭土地的買賣契約與315 地號土地的贈與契約之間，是
      否具有履行上的關連性，而得主張同時履行抗辯？
   １ 按因契約互負債務者，於他方當事人未為對待給付前，得
      拒絕自己之給付，民法第264條第1項定有明文。次按：所
      謂同時履行之抗辯，乃係基於雙務契約而發生，倘雙方債
      務，非本於同一之雙務契約而發生，縱令雙方債務在事實
      上有密切關係，或雙方之債務雖因同一之雙務契約而發生
      ，然其一方之給付與他方之給付，並非立於互為對待給付
      之關係者，均不得發生同時履行之抗辯，最高法院59年度
      台上字第850號著有判例可參。
  ２  上訴人主張因被上訴人未將同一協議書記載之315 地號土
      地過戶給伊，所以才未支付系爭土地之買賣價金云云。然
      查：本件協議書形式上雖是1 份書面，但其內容實際上包
      括3 份契約內容，分別係：協議終止收養契約、315 地號
      土地贈與契約及系爭土地之買賣契約，在法律上屬於3 個
      不同之契約關係，系爭土地之買賣契約與315 地號土地之
      贈與契約顯非同一雙務契約，參照前述說明，上訴人自不
      得以315 地號土地之贈與契約給付義務未履行為由，主張
      同時履行抗辯而拒絕給付系爭土地之買賣價金。況且在協
      議書上亦無任何互為履行條件之特別約定，則上訴人空言
      主張當初協議時的真意就是要兩項都履行完畢，才支付系
      爭土地之買賣價金云云，亦無可採。故本件上訴人主張兩
      者有履行上的關連性，而得主張同時履行抗辯云云，顯無
      理由。
六、綜上所述，被上訴人依法解除系爭土地之買賣契約，並依照
    民法第259 條規定請求回復原狀，而訴請上訴人將系爭土地
    所有權移轉登記與被上訴人，為有理由，應予准許。又被上
    訴人備位之訴之請求，已因先位之訴有理由，經原審判決在
    案，自無庸再就備位之訴部分而為判決。原審為上訴人敗訴
    之判決，並依職權宣告假執行，核無不合。上訴意旨指摘原
    判決不當，求予廢棄改判，為無理由，應予駁回。本件第二
    審之訴訟費用，僅有第二審之裁判費4,140 元，應由敗訴之
    上訴人負擔。又本件事證已臻明確，兩造其餘主張及攻擊、
    防禦方法，對於判決結果不生影響者，爰不一一論述，併此
    敘明。
七、據上論結，本件上訴為無理由，依民事訴訟法第436條之1第
    3項、第449條第1項、第78條，判決如主文。
中    華    民    國    99    年    2     月    22    日
                  臺灣宜蘭地方法院民事庭
                      審判長    楊麗秋
                      法  官    張軒豪
                      法  官    林俊廷
正本係照原本作成
本件判決不得上訴。
中    華    民    國    99    年    2     月    23    日
                      書記官    許麗汝

司法院資訊處製作；財團法人民間司法改革基金會備份。
